【裁判字號】    98,訴,1490
【裁判日期】    990816
【裁判案由】    侵權行為損害賠償
【裁判全文】
臺灣士林地方法院民事判決              98年度訴字第1490號
原      告  乙○○
被      告  甲○○
訴訟代理人  謝震武律師
            王嘉翎律師
上列當事人間請求侵權行為損害賠償事件，原告就本院98年度易
字第 393號刑事妨害名譽案件提起附帶民事訴訟，經本院刑事庭
以98年度附民字第131 號裁定移送前來，本院於民國99年8 月2
日言詞辯論終結，判決如下：
    主  文
原告之訴及假執行之聲請均駁回。
訴訟費用由原告負擔。
    事實及理由
一、本件被告未於最後言詞辯論期日到場，核無民事訴訟法第38
    6 條各款所列情形，爰依原告之聲請，由其一造辯論而為判
    決。
二、原告起訴主張：
（一）兩造分別居住於台北市○○○路107 巷10號7 樓及6 樓，
      原告因居住於被告樓下而長期受到被告噪音之騷擾，經多
      次商請大樓警衛或管理委員會、報警等方式加以制止均無
      效果。民國96年1 月18日兩造因噪音問題發生互毆，雙方
      均受有傷害而互控對方傷害，亦皆提起刑事附帶民事訴訟
      請求損害賠償。被告所提之刑事附帶民事訴訟事件嗣移送
      本院民事庭，以本院97年度訴字第687 號審理。被告先於
      97年9 月26日在上開民事訴訟中提出民事辯論意旨狀記載
      「被告（即本件原告）之母亦曾對原告（即本件被告）恐
      嚇稱，被告（即本件原告）在三重天臺戲院那裡很大尾(
      意旨流氓之意，即會叫原告回來找被告麻煩) 等語，惡意
      污衊、中傷原告及其家人。原告於97年10月6 日提出書狀
      予以駁斥，並在書狀中聲明，如被告在訴訟中引用其書狀
      中之不實際載，將追究罪責。被告於97年10月6 日下午2
      時40許，在本院第6 民事法庭審理上開民事訴訟事件時，
      仍蓄意陳述：「他（即本件原告）從事什麼農業志工，他
      是在三重天臺戲院，都在那活動的份子（意指流氓），這
      個人游手好閒的人，就是靠打架來賺錢，他知道我經濟狀
      況不錯」等語，意圖散佈於眾，惡意污衊、中傷原告及其
      家人，毀損原告之名譽，致原告受有精神上痛苦及名譽權
      之損害，爰依民法第184 第1項 前段、第195 條第1 項規
      定請求被告賠償原告慰撫金，並依據同條第2 項規定，請
      求登報道歉以回復原告之名譽。
（二）聲明：1.被告給付原告60萬元，及自起訴狀繕本送達翌日
      即民國98年10月30日起至清償日止，按年息百分之5 計算
      之利息。2.被告應將起訴狀附件之道歉聲明（本院98年度
      附民字第131 號卷第5 頁），以16號以上字體，分別刊登
      於中國時報、聯合報、自由時報及蘋果日報之頭版1 日。
      3.第一項請求，原告願供擔保，請准宣告假執行。
（三）對被告答辯所為之陳述：
      1.被告不實散怖上開之「他靠打架賺錢」等語，並非法庭
        上之攻擊防禦，而係被告與律師故意欺瞞、混淆事實、
        顛倒是非，圖謀誤導審理並為被告脫罪。原告對被告提
        起之97年度訴字第1368號民事損害賠償訴訟係因承審法
        官之勸諭而為撤回，被告之訴訟代理人於審理時亦在場
        ，而知悉上情。而於97年度訴字第687 號附帶民事訴訟
        審理時，原告於審理時亦據實答覆承審法官，原告確實
        在95年初即在台北縣三芝鄉與友人學習農耕，並且在「
        新生活農場」協助農場代耕，平日在農場食宿並無任何
        聲色娛樂，被告卻於97年度訴字第687 號附帶民事訴訟
        案件審理時，審判長並未為訊問被告有關原告工作狀況
        要求被告發表意見，被告再審裡中指稱原告是「三重天
        台戲院、都在那裡活動的份子... 」、「遊手好閒..靠
        打架賺錢」等語，盡其攻訐詆毀原告名譽之能事，被告
        係出於惡意虛構捏造足以毀損原告名譽之事而在法庭上
        公開指摘、傳述，並非應受裁判之事項就訴訟關係為事
        實上及法律上之陳述。
      2.97年10月6 日於被告對原告提起之附帶民事訴訟之公開
        審理之法庭上，意圖善佈於眾，基於毀謗原告之故意而
        惡指摘「他甚麼從事、從事甚麼農業志工，他是在三重
        天台戲院、都在哪裡活動的份子」、「這個人、... 、
        遊手好閒的人，就是靠打架來賺錢，他知道我的經濟狀
        況不錯阿....」等語足以毀損於告名譽，此部分業據本
        院刑事庭於審理98年度易字第393 號妨害名譽事件時，
        於98年10月9 日上午審理時勘驗錄音光碟屬實。民事訴
        訟應以當事人聲明應受裁判之事項為始，即應就訴訟關
        係為事實上及法律上之陳述，且應於上訴聲明範圍內，
        民事訴訟法第192 調、193 條第1 項及445 條第1 項均
        定有明文。可見訴訟行為之言詞辯論程序進行所為之攻
        擊防禦並非毫無範圍。被告於審理中為上開不實之摘指
        ，非當事人聲明亦非就法律關係為法律上或事實上之陳
        述，係憑空杜撰窗於虛構捏造，用以貶損毀壞原告之社
        會評價，陳述內容與公共力亦無官，亦無法防衛被告之
        權益，超出合理之辯論範圍，亦無法提出任何資料證明
        其確信為真實之相當理由供法院調查。
      3.被告於台北市政府警察局大同分局之呈報單記載被告為
        無業，且於97年度訴字第687 號損害賠償事件中所調閱
        之財產所得資料，被告在95、96年度僅有租賃所得1 萬
        8000元及1 萬4000元，以另其配偶設地登記之公司，給
        付被告之薪資亦僅有97年19萬2000元。被告於上開審理
        中自稱其經濟情況良好，被告係覬覦其經濟情況良好云
        云，顯非事實。
三、被告則以：
（一）兩造於96年1 月18日發生肢體衝突事件，雙方均提起民刑
      事訴訟如附表所示。該次事件，民刑訴訟審理後，均確認
      係原告傷害被告，被告並無傷害原告之行為，原告係捏造
      不實之事實，欲入被告於罪，甚至提起附帶民事訴訟請求
      被告給付高額之賠償。被告於傷害事件中所為之陳述，係
      為了訴訟中之攻擊防禦，並無誹謗故意。且被告遭原告毆
      傷，原告卻反控被告傷人並向被告求償賠償50萬2,200 元
      。雖事後經承審法官勸諭，原告撤回其起訴，惟已足使被
      告深切感受原告藉打架賺錢，故被告所陳述者係被告親身
      經歷之感受，並無誹謗故意。且原告提起告訴而起訴之妨
      害名譽案件，業經台灣高等法院審理後，亦認為被告之行
      為與毀謗罪之要件並不該當，而撤銷原審有罪判決，改判
      被告無罪等語，資為抗辯。
（二）聲明：1.原告之訴駁回。2.如受不利判決，願供擔保，請
      准免為假執行之宣告。
五、本件之爭執要點：被告在上開時地陳述「他是在三重天臺戲
    院，都在那活動的份子（意指流氓），這個人游手好閒的人
    ，就是靠打架來賺錢」等語，是否有毀損原告名譽之故意？
四、兩造不爭執事實：
（一）兩造於96年1 月18日發生肢體衝突後，兩造各自提起民、
      刑事訴訟，其訴訟結果如附表所示。
（二）原告起訴主張被告所為之毀損名譽行為，第一審經本院刑
      事庭判處拘役20日，經被告上訴台灣高等法院後，撤銷本
      院刑事判決，改判被告無罪（案號詳附表）。
（三）被告於97年10月6 日下午2 時40分許，在本院第6 民事法
      庭，公開審理本院97年度訴字第687 號損害賠償事件時陳
      述「他是在三重天臺戲院，都在那活動的份子，這個人游
      手好閒的人，就是靠打架來賺錢」等語。
五、本件之爭執要點：被告在上開時地陳述「他是在三重天臺戲
    院，都在那活動的份子，這個人游手好閒的人，就是靠打架
    來賺錢」等語，是否有毀損原告名譽之故意？
六、本院之判斷
（一）按以善意發表言論，而有因自衛、自辯或保護合法之利益
      者，不罰，刑法第311 條第1 款定有明文，此係法律就妨
      害名譽罪特設之阻卻違法事由，目的即在維護善意發表意
      見之自由，此對於名譽權侵害是否應負損害賠償責任之認
      定亦應類推適用。所謂之善意，乃非專以毀損他人名譽、
      信用為目的之謂。雖非謂凡於訴訟中，在法庭上所為之陳
      述者，即合於刑法第311 條第1 款所定之阻卻違法事由，
      在判斷此項言論是否出於自衛、自辯或保護合法之利益者
      ，並非在審查有無使用適當之字眼或形容詞，而係在審查
      其所評述者，是否出於保衛權利及其他合法利益、自我辯
      白等必要，而實質上與此有一定程度之關聯者，以及行為
      人為該評論時，是否以毀損被評述人之名譽為唯一目的。
      而必須其在法庭上之陳述須實質上與其所被訴或被控者或
      斯時被訊問者有一定程度之關聯者，始有前開條款之適用
      。另為保障訴訟當事人訴訟上自我防衛之權利，並確保其
      言論自由，如在法庭上之陳述，與被訴事實有一定程度之
      關聯者，審查是否達於妨害名譽之程度，實不宜過苛，否
      則動輒得咎，易造成訴訟當事人心理上之不必要顧慮，致
      影響其訴訟上之權益。
（二）原告於本院97年度訴字第687 號損害賠償事件審理時確實
      係設籍於「臺北縣三重市○○街12號4 樓」，有該判決之
      當事人欄之記載可參。因此，被告於兩造發生肢體衝突後
      而得知原告設籍於台北縣三重市，故在上開損害賠償事件
      審理時陳述「他是在三重天臺戲院，都在那活動的份子」
      等語，應係指原告之設籍地在三重而於三重地區活動，並
      未指稱告訴人係「流氓」，是故原告認被告就此陳述係意
      指原告為「流氓」云云，顯有誤會。
（三）次查，非財產上損害之慰撫金數額，究竟若干為適當，應
      斟酌兩造身份、地位及經濟狀況，俾為審判之依據。原審
      酌定其數額，僅抽像謂經審酌兩造身份、資力等情形，但
      未具體說明兩造之身份、職業、教育程度、財產及經濟狀
      況究竟如何？自有判決不備理由之違誤，最高法院86年度
      台上字第511 號著有裁判可猜。本院97年度訴字第687 號
      案件97年10月6 日審理時自承「我目前是在中華民國新生
      活社會福利發展促進會擔任志工，其他沒有一般的工作，
      年輕時跟朋友一起開咖啡廳，有存一些錢等語，有上開勘
      驗筆錄在卷可憑（參本院98年度易字第393 號卷第49頁至
      第51頁），原告明確陳述其平日僅係擔任志工，並以過去
      存款維生；又依被告陳報之原告財產所得資料，原告自93
      年起至99年皆無所得，名下亦無財產，有93、94、97、98
      年度財政部臺北市國稅局綜合所得稅各類所得資料清單、
      95、96年度稅務電子閘門財產所得調件明細表、99年8 月
      2 日財政部臺北市國稅局財產歸屬資料清單各乙份，在卷
      可稽( 參本院卷第129 頁至第136 頁) ，原告雖提出中華
      民國新生活社會福利發展促進會出具之服務證明，然依該
      證明所載，原告係自96年6 月始擔任該會志工，有前揭服
      務證明影本乙份付卷可參( 參本院卷第76、77頁) 。而被
      告遭原告傷害之日期為96年1 月18日，足徵原告於傷害被
      告當時並無正當職業，且擔任志工係於96年1 月18日傷害
      事件之後。另兩造於96年1 月18日發生肢體衝突，原告提
      起如附表所示之民刑事訴訟。但被告主觀上認遭原告故意
      傷害，且嗣後原告對被告提起之傷害告訴案件，亦經台灣
      高等法院改判無罪。因此，被告指責原告是「靠打架賺錢
      」，意指原告毆打被告後，又提起附帶民事訴訟請求賠償
      之主觀感受。而依上所示，非財產上損害之慰撫金數額，
      究竟若干為適當，應斟酌兩造身份、地位及經濟狀況，俾
      為審判之依據。因此，被告依據原告就自身職業所為之陳
      述，而向承審法官陳述意見認為原告係「遊手好閒」及原
      告毆打被告後卻提起傷害告訴及損害賠償之附帶民事訴訟
      而陳述原告為「靠打架賺錢」等語，應係對於原告之職業
      狀態評論，並非無據，且亦符合非財產上損害慰撫金應調
      查之身份、地位、教育程度、財產狀況狀況之陳述，故應
      認係出於善意，非以毀損原告之名譽為目的之合理之訴訟
      上之陳述。
（四）綜上所述，本件被告於本院98年度訴字第687 號損害賠償
      事件審理中所為之陳述並無不法，則原告依民法第184 條
      第1項 前段、第195 條第1 項等規定，請求被告給付60萬
      元，及自民國98年10月30日起至清償日止，按年息百分之
      5 計算之利息及將起訴狀附件之道歉聲明（本院98年度附
      民字第131 號卷第5 頁），以16號以上之字體刊登在蘋果
      日報、中國時報、聯合報及自由時報全國版頭版1 日，洵
      屬無據，應予駁回。原告之訴既經駁回，其假執行之聲請
      ，亦失所附麗，應併予駁回。
六、本件事證已明，兩造其餘攻擊防禦方法及本院未經援用之證
    據，經審酌後，核與本件之結論，不生影響，爰不一一贅述
    ，附此敘明。
七、訴訟費用負擔之依據：民事訴訟法第78條。
中    華    民    國    99    年    8     月    16    日
                  民事第一庭  法  官  黃珮禎
以上正本證明與原本無異。
如對本判決上訴，應於判決送達後20日內向本院提出上訴狀；若
委任律師提起上訴者，應一併繳納上訴審裁判費，否則本院得不
命補正逕行駁回上訴。
中    華    民    國    99    年    8     月    18    日
                              書記官  蔡東晏
附表
┌────────┬──────┬───────┐
│96.1.18傷害事件 │本院97年度訴│乙○○應賠償林│
│                │字687 號損害│榮達22萬9,915 │
│                │賠償事件（附│元            │
│                │帶民事訴    │              │
│                │  訟）      │              │
│                ├──────┼───────┤
│                │本院97年度訴│經承審法官勸諭│
│                │字第1368號損│後，乙○○撤回│
│                │害賠償事件  │              │
│                │（附帶民事訴│              │
│                │訟）        │              │
│                ├──────┼───────┤
│                │本院96年度  │甲○○判處拘役│
│                │易字第1201號│十日          │
│                │傷害案件    │              │
│                ├──────┼───────┤
│                │台灣高等法院│撤銷上開判決。│
│                │97年度上易字│甲○○無罪    │
│                │第2590號傷害│              │
│                │案件        │              │
│                ├──────┼───────┤
│                │本院96年度易│乙○○判處有期│
│                │字第1763號傷│徒刑2月15日。 │
│                │害案件      │              │
│                │            │              │
│                ├──────┼───────┤
│                │台灣高等法院│上訴駁回（黃志│
│                │97年度上易字│評提起上訴）  │
│                │第1014號傷害│              │
│                │案件        │              │
├────────┼──────┼───────┤
│97.10.6 妨害名譽│本院98易字第│甲○○判處拘役│
│事件            │393 妨害名譽│20日          │
│                │案件        │              │
│                ├──────┼───────┤
│                │台灣高等法院│上開判決撤銷，│
│                │98 年 度上易│甲○○無罪。  │
│                │字第3060號妨│              │
│                │害名譽事件  │              │
└────────┴──────┴───────┘

司法院資訊處製作；財團法人民間司法改革基金會備份。
